臺灣高等法院民事判決　　　　　　　　　94年度重上字第58號
上　訴　人　甲○○
訴訟代理人　張逸婷律師
複代理人　　莊佳樺律師
訴訟代理人　鄭昱廷律師
被上訴人　　丁○○
　　　　　　　　　　　　，2樓
　　　　　　丙○○
　　　　　　　　　　　　，3樓
　　　　　　乙○○
　　　　　　　　　　　　，4樓
前列二人共同
訴訟代理人　戴端娜律師
上列當事人間請求拆屋還地事件，上訴人對於中華民國93年12月
9日臺灣板橋地方法院93年度訴字第950號第一審判決提起上訴，
本院於94年11月15日言詞辯論終結，判決如下：
    主  文
原判決關於駁回上訴人後開第2項之訴部分，並訴訟費用之裁判
廢棄。
被上訴人乙○○應將坐落板橋市○○段第806之1、806之2地號土
地上，如附圖所示5樓增建部分建物面積73.01平方公尺及樓梯間
面積18.42平方公尺拆除，將基地交還上訴人。
其餘上訴駁回。
第一、二審訴訟費用，由被上訴人乙○○負擔5分之1，餘由上訴
人負擔。
    事實及理由
一、上訴人主張：其於92年10月27日因擁有臺北縣板橋市○○街
    10巷48弄1號房屋，並與系爭房地其他共有人協議將共有物
    分割，遂取得坐落於臺北縣板橋市○○段第806之1地號面積
    15 0平方公尺土地，及同段第806之2地號面積83平方公尺土
    地。門牌號碼板橋市○○街10巷12弄3號房屋坐落於上開土
    地上，被上訴人丁○○居住於該屋2樓，被上訴人丙○○居
    住於該屋3樓，被上訴人乙○○居住於該屋4樓及5樓增建部
    分。上訴人取得上開土地所有權後，向被上訴人等查詢伊等
    係依何法律原因占有系爭建物，被上訴人等皆表明係向建商
    購得，然被上訴人均無法提出證據證明伊等係合法取得，上
    訴人遂要求被上訴人等協商解決房屋爭議，惟被上訴人等均
    置之不理。上訴人既因共有物分割取得系爭土地所有權，被
    上訴人等占有系爭房屋又無任何法律上之正當權源。爰依民
    法第767條規定，訴請被上訴人等拆除無權占有之系爭房屋
    ，並返還系爭土地予上訴人。並聲明：(一)原判決廢棄。(二)被
    上訴人丁○○應將坐落板橋市○○段第806之1、806之2地號
    土地上，門牌號碼板橋市○○街10巷12弄3號2樓房屋，面積
    117.51平方公尺、樓梯間面積18.42平方公尺拆除，將土地
    交還予上訴人。(三)被上訴人丙○○應將坐落前列土地上門牌
    號碼板橋市○○街10巷12弄3號3樓房屋，面積107.31平方公
    尺、樓梯間面積18.42平方公尺及鐵窗面積11.41平方公尺拆
    除，將土地交還予上訴人。(四)被上訴人乙○○應將坐落前列
    土地上門牌號碼板橋市○○街10巷12弄4號4樓房屋，面積10
    7.31平方公尺、樓梯間面積18.42平方公尺、鐵窗面積3.81
    平方公尺、5樓增建部分之建物面積73.01平方公尺及樓梯間
    面積18.42平方公尺拆除，將土地交還予上訴人。
二、被上訴人辯稱：上訴人於69年3月10日與訴外人即建商許天
    城及許杜花合作興建系爭房屋，並由上訴人等3人共同擔任
    房屋起造人，且委由裕晉營造廠工程有限公司施工，承攬建
    造4層樓鋼筋混凝土住宅乙棟。系爭建築完成之後，1樓由地
    主自行保留，目前正由上訴人占有居住中，2樓至4樓則約定
    出售予第三人。嗣被上訴人丁○○於69年3月26日以120萬元
    買受該建物2樓，被上訴人丙○○亦於同日以112萬元買受該
    建物3樓，被上訴人乙○○則於同年月10日以109萬元買受該
    建物4樓，該建物5樓增建部分亦由被上訴人乙○○買受後自
    行出資增建。被上訴人等均已將大部分之買賣價金付清，剩
    餘尾款亦約定由建商向銀行辦理抵押貸款墊付，其中被上訴
    人丁○○所有之系爭建物2樓依約應於69年4月30日前交由被
    上訴人丁○○占有使用，被上訴人丙○○所有之系爭建物3
    樓依約應於69年4月30日前交由被上訴人丙○○占有使用，
    被上訴人乙○○所有之系爭建物4樓依約應於69年4月15日前
    交由被上訴人乙○○占有使用。嗣後訴外人許天成、許杜花
    與地主即上訴人間產生糾紛，訴外人許天成及許杜花一再拖
    延交屋日期，上訴人亦拒不將系爭土地所有權移轉登記予被
    上訴人，其間雖迭經被上訴人催告，訴外人許天成、許杜花
    與上訴人均置若罔聞，拒絕履行買賣契約之相關約定。上訴
    人與訴外人許天成、許杜花合建系爭房屋出售予第三人，上
    訴人實為系爭不動產之出賣人，上訴人負有使買受人即被上
    訴人取得系爭不動產所有權之義務。被上訴人丁○○等三人
    基於買賣關係取得系爭房屋所有權及使用權，每年並按時繳
    交房屋稅，非屬無權占有，亦不因被上訴人尚未完成取得移
    轉登記而受影響等語。並聲明：上訴駁回。
三、經查系爭806之1號及之2號土地重測前為臺北縣板橋市○○
    段第162號，該土地地籍圖於67年5月1日業經臺北縣政府重
    測公告確定，系爭地號整編後變更為臺北縣板橋市○○段第
    806地號土地，並由訴外人林隆火、林隆成、林吉定等三人
    共有，其等所有權均源自於繼承，應有部分各為3分之1。訴
    外人林隆成於69年4月11日死亡，其子即上訴人甲○○與訴
    外人林福春兄弟2人共同繼承，應有部分各為6分之1。上訴
    人與其他共有人於92年10月27日協議將該806號土地辦理共
    有物分割後，增加806之1號及806之2號2筆土地，由上訴人
    單獨取得806之1號及806之2號土地所有權。系爭門牌號碼板
    橋市○○街10巷12弄3號房屋坐落於系爭土地上，系爭建物
    1樓由上訴人占有居住中，被上訴人丁○○則於69年3月26日
    買受該建物2樓，被上訴人丙○○於同日買受該建物3樓，被
    上訴人乙○○則於同年月10日買受系爭建物4樓，系爭建物5
    樓增建部分由被上訴人乙○○買受後自行出資增建等事實，
    有土地登記謄本、不動產買賣契約書、保證書及收據附卷可
    證（原審卷，6至7頁38至43頁、50至59頁），且為兩造所不
    爭，堪信為真實。
四、上訴人主張被上訴人以其所有之上開房屋無權占用系爭土地
    ，被上訴人否認之，經查：
  (一)被上訴人主張：上訴人於69年3月10日與訴外人即建商許天
    城及許杜花合作興建系爭房屋，並由上訴人等3人共同擔任
    房屋起造人，建築完成之後，1樓由地主自行保留，目前正
    由上訴人占有居住中，2樓至4樓則約定出售予被上訴人等3
    人等語。上訴人則雖辯稱：系爭房屋係由系爭土地之共有人
    林隆火和林隆成與建商簽合建契約的，一共蓋4樓，都是其
    父林隆成處理，沒有經過林吉定同意，其父親告訴其可以分
    得2、3、4樓，69年蓋好時，我父親已經去世，其不知道建
    商將其當作起造人，被上訴人進去住，上訴人不得已才先搬
    進去1樓居住，使用執照上之印章係建商擅自刻好後自己蓋
    上等語（本院卷，160至161頁）。惟上訴人曾自承：「建商
    告訴甲○○要登記在他的名下，所以甲○○才提供資料，後
    來將甲○○登記為起造人」等語（本院卷，140至141頁）。
    證人即系爭房屋之建築師林平昇到庭証稱：系爭房屋係上訴
    人之父及另一個建商或地主委託其建造，文件是他們蓋好章
    交給伊，圖章沒有拿給伊，起造人係申請建照時地主或建商
    告訴伊的，建商與地主並按照建照中的資料分房子，建照卷
    裡一定有土地同意書，就是同意起造人蓋房子，如果土地為
    3人共有，土地使用同意書一定要有3個人蓋章，沒有土地使
    用同意書，建照一定無法申請等語（本院卷，213至214頁）
    。經本院調閱系爭建物之建造執照及使用執照結果，系爭建
    物建造時確實有3位地主蓋章之使用同意書附於卷內可稽（
    本院卷，249頁）。證人即建商許天城之妻許杜花亦到庭証
    稱：「社后的房子是我先生接洽的，我先生出錢蓋，和地主
    分」等語（本院卷，201頁）。應認系爭房屋係由上訴人之
    父等地主與訴外人即建商許天城合作，並由上訴人及建商許
    天城及其妻許杜花等3人共同擔任房屋起造人，建築完成之
    後，1樓由上訴人占有居住，2樓至4樓則由建商出售予被上
    訴人等3人。
  (二)上訴人辯稱：林隆成、林隆火與建商於65年9月23日簽訂合
    建契約，約定合建2棟房屋，約定其中一棟之2、3、4樓屬地
    主所有，其餘房屋屬建商所有，建商蓋好一棟後即失去蹤影
    ，故系爭房屋2、3、4樓應屬上訴人所有，建商於上訴人之
    父死亡後之69年5月30日擅自變更設計，上訴人並未同意變
    更設計等語，並提出合建契約書及建造執照為證（本院卷，
    168至170頁、247至248頁）。惟依本院所函調之建造執照及
    使用執照案卷，67年7月10日之建造執照申請書即明載僅有1
    棟4層樓之建物，且上訴人為1樓起造人，2、3樓起造人為許
    杜花，4樓起造人為高胡雄（外放證物），該建物之起造人
    從未變更。建築師林平昇到庭證稱：系爭房屋1至4樓係由上
    訴人之父林隆成親自委託建造，並將申請建造執照及使用執
    照所須之土地使用權同意書等文件蓋章後交給建築師，且由
    地主與建商商議後將上訴人及建商列為起造人，嗣後並按照
    建照中的起造人資料分房子等語，已如前述。則上訴人所提
    出之合建契約縱屬真實，其後地主與建商所合建之標的已經
    變更為1棟，房屋分配方式已經變更為地主1樓，建商2、3、
    4 樓，故上訴人辯稱：建商蓋好一棟後即失去蹤影，故系爭
    房屋2、3、4樓應屬上訴人所有云云，並無可採。再者，依
    69 年5月26日之建造執照變更設計申請書之記載，系爭建物
    於林隆成死亡前之69年2月1日已經竣工，變更說明及理由欄
    記載：「本工程右側留3m供鄰地作通道之末端轉角處，實際
    應為2.50 m，特此變更，其餘與原設計相符，位置不變」（
    外放證物）。參以系爭建物於變更設計數日後之69年5月31
    日申請使用執照，並經審查合格（本院卷，124、125頁），
    足證系爭建物於上訴人之父死亡前已經完工，所為變更設計
    僅係為取得使用執照所作關於小面積保留通道部分之記載變
    更，整體建物並無變更。則上訴人辯稱：建商於上訴人之父
    死亡後之69年5月30日擅自變更設計，上訴人並未同意變更
    設計云云，亦無可採。
  (三)查系爭房屋1至4樓係由建商出資興建乙節，為上訴人所自承
    （本院卷，161頁），且經許杜花証述明確（本院卷，201頁
    ）。上訴人雖辯稱：合建未經林吉定同意，土地使用權同意
    書上之林吉定印文並非真正等語，上訴人不知道建商將其當
    作起造人，父親告訴其可以分得2、3、4樓，上訴人進去住
    ，上訴人不得已才先搬進去1樓居住，使用執照上之印章係
    建商擅自刻好後自己蓋上等語，並提出印鑑證明書為證（本
    院卷，246頁）。惟查系爭房屋1至4樓係以由上訴人之父林
    隆成親自委託建造，並將申請建造執照及使用執照所須之土
    地使用權同意書等文件蓋章後交給建築師，且由地主與建商
    商議後將上訴人及建商列為起造人，嗣後並按照建照中的起
    造人資料分房子等情，業經林平昇證述明確，且有起造人名
    冊附卷可証（本院卷，126頁）。系爭房屋1至4樓係由建商
    出資興建，依法應屬建商所有，房屋建成後，上訴人及建商
    雖未依上開起造人名冊分配房屋及基地，並辦理房屋及基地
    之所有權登記，但均依該起造人名冊所載之房屋分配方式（
    建商分2、3、4樓，上訴人分1樓），各自占有使用或出賣系
    爭房屋1至4樓，上訴人及自建商買受系爭房屋之被上訴人均
    於系爭房地上各自居住長達約數十年而未有爭議，且上訴人
    曾自承：「建商告訴甲○○要登記在他的名下，所以甲○○
    才提供資料，後來將甲○○登記為起造人」等語（本院卷，
    140至141頁）。因此，上訴人主張：合建未經林吉定同意，
    土地使用權同意書上之林吉定印文並非真正等語，上訴人不
    知道建商將其當作起造人云云，並無可採。退步而言，縱認
    上訴人主張合建未經訴外人林吉定同意屬實，林吉定對於系
    爭房屋建造於系爭土地上以及兩造居住於系爭房屋數十年之
    事實，並未提出異議，應認為上訴人及林吉定已默示同意系
    爭房屋之建造。再退步而言，縱認上訴人主張林吉定並未默
    示同意系爭房屋1至4樓之興建屬實，系爭房屋1至4樓係由上
    訴人之父林隆成出具土地使用權同意書與建商合建而於69
    年2月1日完工乙節，有使用執照申請書可憑（本院卷，125
    頁），林隆成於該屋建成後之69年4月11日死亡，上訴人因
    繼承而取得系爭土地之共有權，依法自應受合建契約及土地
    使用權同意書之之拘束，不能對於建商主張系爭建物係無權
    占有系爭土地。再者，上訴人既未舉證證明建商與地主間有
    系爭土地不能出售之協議，或系爭房屋使用系爭土地所約定
    使用期限已經屆滿，或其已依法終止系爭土地使用權同意書
    等事實，則被上訴人向建商購買系爭房屋2至4樓而占有系爭
    土地，上訴人亦不得對被上訴人主張係屬無權占有。況且，
    上訴人於92年間因協議分割共有物而單獨取得系爭土地之所
    有權，林吉定已非系爭土地之所有權人，上訴人既應受合建
    契約及土地使用權同意書之拘束，其不能以林吉定未同意合
    建為由而主張被上訴人以系爭房屋2至4樓無權占有系爭土地
    。
  (四)關於系爭房屋5樓增建部分，上訴人主張：該5樓建物於系爭
    房屋69年6月9日勘驗完畢時即已建造完成並經勘驗合法等語
    ，並提出建造執照申請書、建造執照、變更設計表等為証（
    本院卷，266至269頁）。惟上開證物雖記載系爭建物有5樓
    屋頂突出物經勘驗合格，但該屋頂突出物依建造執照之記載
    僅有面積10.08平方公尺，而系爭5樓建物經測量結果，其建
    物面積73.01平方公尺，樓梯間面積18.42平方公尺，業經原
    審會同地政人員履勘現場查明屬實，有勘驗筆錄及複丈成果
    圖可證（原審卷，94至95頁、100頁），顯然系爭5樓建物並
    非經勘驗合格之屋頂突出物。該5樓建物並非合建契約所委
    託建造之物，係系爭房屋1至4樓竣工後由被上訴人乙○○所
    興建乙節，業經證人林平昇到庭證述明確（本院卷，21 3
    、214頁），且為被上訴人所自承（本院卷，179頁）。則上
    訴人主張：該5樓建物於系爭房屋69年6月9日勘驗完畢時即
    已建造完成並經勘驗合法云云，並無可採。被上訴人雖主張
    系爭5樓房屋與4樓房屋雖使用同一個樓梯，但該5樓增建部
    分因有增建之樓梯而可獨立出入之事實，有照片及複丈成果
    圖可証（本院卷，189至189頁；原審卷，100頁背面），可
    認為係一獨立之建物。被上訴人乙○○雖主張其興建該屋曾
    得上訴人同意，上訴人否認之，乙○○未能舉證以實其說，
    亦未能提出證據足證該5樓增建物有占有系爭土地之正當權
    源，則上訴人主張被上訴人乙○○之5樓建物係屬無權占有
    系爭土地等語，可信為真實。
五、從而上訴人以被上訴人等無權占有系爭土地為由，依民法第
    767條規定，訴請被上訴人等拆屋還地，於請求被上訴人乙
    ○○拆除上開5樓增建房屋及樓梯並將系爭土地返還上訴人
    部分，為有理由應予准許。逾此所為請求，為無理由，應予
    駁回。原審就上開應准許部分，為上訴人敗訴之判決，尚有
    未洽，上訴意旨求予廢棄改判，為有理由，爰由本院予以廢
    棄改判如主文第2項所示。至於上訴人之請求不應准許部分
    ，原判決為上訴人敗訴之判決，並駁回其假執行之聲請，經
    核於法並無不合，上訴意旨求予廢棄改判，為無理由，應駁
    回其上訴。
六、本件事證已臻明確，兩造其餘主張與舉證，無一一論列之必
    要，併此敘明。
七、據上論結，本件上訴為一部有理由，一部無理由，依民事訴
    訟法第450條、第449條第1項、第79條但書，判決如主文。
中　　華　　民　　國　　94　　年　　11　　月　　22　　日
　　　　　　　　　民事第五庭審判長法　官　林丁寶
　　　　　　　　　　　　　　      法　官  蔡芳齡
　　　　　　　　　　　　　　      法　官  高鳳仙
正本係照原本作成。
如不服本判決，應於收受送達後20日內向本院提出上訴書狀，其
未表明上訴理由者，應於提出上訴後20日內向本院補提理由書狀
（均須按他造當事人之人數附繕本）上訴時應提出委任律師或具
有律師資格之人之委任狀；委任有律師資格者，另應附具律師資
格證書及釋明委任人與受任人有民事訴訟法第466條之一第一項
但書或第二項（詳附註）所定關係之釋明文書影本。
中　　華　　民　　國　　94　　年　　11　　月　　24　　日
　　　　　　　　　　　　　　　　　書記官　黃慶霽
附註：
民事訴訟法第四百六十六條之一（第一項、第二項）：
對於第二審判決上訴，上訴人應委任律師為訴訟代理人。但上訴
人或其他法定代理人具有律師資格者，不在此限。
上訴人之配偶、三親等內之血親、二親等內之姻親，或上訴人為
法人、中央或地方機關時，其所屬專任人員具有律師資格並經法
院認為適當者，亦得為第三審訴訟代理人。
